臺灣高等法院刑事判決
108年度交上易字第466號
上  訴  人  
即  被  告  邱志強  


上列上訴人即被告因過失傷害案件，不服臺灣桃園地方法院107
年度交易字第118號，中華民國108年11月29日第一審判決(起訴
案號：臺灣桃園地方檢察署106年度偵字第13913號），提起上訴
，本院判決如下：
    主  文
上訴駁回。
    事  實
一、甲○○於民國106年4月30日凌晨零時30分許，駕駛車牌號碼
    00-0000號自用小客車，沿桃園市桃園區永安路往力行路方
    向行駛外側車道，行經永安路000號前中央分向限制線路段
    欲右轉彎駛往路外其居住之社區地下停車場時，在其同向右
    後方有乙○○騎乘車牌號碼000-0000號普通重型機車直行而來
    ，甲○○已發現同向右後方乙○○之機車，應注意轉彎車應暫停
    讓同向直行車先行，當時又無不能注意之情事，竟疏未注意
    ，未暫停讓直行之乙○○先行即貿然右轉，乙○○亦超速且未注
    意車前狀況，迨兩車接近時，乙○○因閃避不及向右偏駛，撞
    及劉全懋違規停放在該處右側路邊之車牌號碼000-0000號自
    用小客車後側（劉全懋涉犯過失傷害部分，經檢察官不起訴
    處分），致乙○○人、車倒地受有右側遠端橈骨骨折、背部及
    四肢多處挫傷擦傷等傷害，甲○○仍將車輛繼續駛進地下停車
    場（肇事逃逸部分經檢察官不起訴處分），並請社區值勤保
    全幫忙叫救護車到場處理，始悉上情。
二、案經乙○○訴由桃園市政府警察局桃園分局報告臺灣桃園地
    方檢察署檢察官偵查起訴。 
    理  由
壹、證據能力部分：
一、按被告以外之人於審判外之言詞或書面陳述，除法律有規定
    者外，不得作為證據。又被告以外之人於審判外之陳述，雖
    不符合同法第159條之1至第159條之4之規定，但經當事人於
    審判程序同意作為證據，法院審酌該言詞陳述或書面陳述作
    成時之情況，認為適當者，亦得為證據；當事人、代理人或
    辯護人於法院調查證據時，知有第159條第1項不得為證據之
    情形，而未於言詞辯論終結前聲明異議者，視為有前項之同
    意。刑事訴訟法第159條第1項及第159條之5分別定有明文。
    查本判決所引用以下被告以外之人於審判外作成之相關供述
    證據，雖屬傳聞證據，惟檢察官、上訴人即被告邱志强(下
    稱被告）於本院準備程序、審判期日均表示無意見而不予爭
    執（僅爭執告訴人乙○○關於車速，前後陳述不一不可採，係
    爭執其證明力），亦未於言詞辯論終結前聲明異議，本院審
    酌上開證據資料製作時之情況，尚無違法不當及證明力明顯
    過低之瑕疵，亦認為以之作為證據應屬適當，故認前揭證據
    資料均有證據能力。
二、至其餘所引用之非供述證據，檢察官、被告於本院準備程序
    、審判程序時對該等證據之證據能力亦均不爭執，復查無違
    法取得之情形，且已經依法踐行調查證據之程序即提示或告
    以要旨，自均具有證據能力。
貳、實體部分：
一、認定事實所憑之證據及理由： 
    訊據被告矢口否認有何過失傷害犯行，辯稱：我在右轉進入
    地下停車場前就有打方向燈，在我右轉時，我就有從照後鏡
    看到告訴人乙○○的機車，我就停下來讓告訴人過，告訴人騎
    很快，從我後面超車後，自撞前面違規停車的車輛云云（見
    原審審交易卷第32至33頁）。經查：
(一)被告駕駛自小客車由永安路往力行路方向直行，行至其居住
    之社區地下停車場入口時（該處路面為黃色網狀線區域），
    車頭向入口處右轉欲進入地下停車場，此時告訴人機車以每
    小時6、70公里之速度，自被告右後方快速直行行駛而來，
    自被告車輛右側超車後撞到違規停放在該入口隔壁店面前的
    劉全懋之車輛後側（距事發地點約2、3公尺處，該處路邊劃
    設紅線《禁止臨時停車線》，劉全懋之車輛停放於快慢車道分
    隔線至路緣水溝蓋的位置、橫跨紅線），告訴人遂人車倒地
    並造成上揭傷害，被告車輛此時即停止約20秒後，復再駛入
    地下停車場，而告訴人機車與被告車輛自始至終均未發生任
    何擦撞或碰撞，車禍發生時案發地點行駛之車輛僅有被告之
    自小客車與告訴人之機車等情，為被告所自承，且與證人即
    告訴人乙○○、證人劉全懋、證人即在案發現場附近建國社區
    保全林顥承、證人即繪製現場圖之員警蘇怡婷證述相符（見
    偵卷〈即106年度偵字第13913號卷〉第5至6、40至41、46至47
    、55至55頁反面），並有道路交通事故調查報告表（一）、
    （二）、道路交通事故現場圖、現場照片、敏盛綜合醫院診
    斷證明書、車號查詢汽車車籍資料（見偵卷第15、16、18、
    20至25頁，原審交易卷一第41頁）附卷足憑，且有原審勘驗
    案發現場即地下停車場入口處監視器錄影畫面勘驗結果附卷
    可佐（見原審交易卷一第27至28頁，原審交易卷二第20、31
    頁），上情首堪認定。
(二)告訴人雖一再主張被告案發時並無打方向燈，然被告主張：
    我在永安路與愛三街口時就有打方向燈等語（見偵卷第3頁
    反面），觀諸告訴人於警詢中稱：被告車輛原本行駛在永安
    路內側車道，後來被告突然右轉又沒打方向燈，我為了閃避
    他就向右結果撞上劉全懋車輛云云（見偵卷第7頁反面），
    於偵訊中亦稱：我一直在被告車輛右側行駛，被告沒有打方
    向燈就在雙線道內側直接右轉要進入地下停車場，我為了閃
    避就往右騎而撞到劉全懋停在路邊的車云云（見偵卷第40頁
    反面），然於原審審理時見檢察官欲聲請勘驗案發時監視器
    錄影畫面，並聽聞被告稱「案發地點本來是四線道，但因為
    中間兩線道在做水溝處理，所以變成二線道，單向就變成一
    線道」等語後，又改稱「四線道變兩線道的地方，被告原本
    在內線車道，過了維修路段之後，被告沒有打方向燈就轉到
    外線車道，而被告家正好在維修路段後方的不遠處，而且後
    來被告在我超過被告車子還沒撞到前方違規停車車輛之前，
    被告才補打方向燈的，而且被告打方向燈的時候車頭已經偏
    離直線，我是為了閃過他的車才會向右偏，然後才會撞到前
    方車輛。」云云（見原審交易卷一第14頁），在原審審理中
    接受交互詰問時又稱「他原本在內車道，因為他經過道路縮
    減時，他有切去外側車道，經過施工地點後，又切回去內側
    車道，一直到事發的路口，他要從內側車道直接右轉進地下
    道，因為他已經切回去內側車道，我本來以為他沒有要右轉
    ，所以我想要從外側超車超過被告的車子」云云（見交易卷
    二第22頁），就被告究竟是在「直接從內側車道右轉」或「
    切到外側車道後」右轉入地下停車場所述已非完全一致，且
    該地下停車場為被告住處之社區停車場，被告對該處路段應
    十分熟稔，何必在接近目的地時又捨近取遠、特地在路上並
    無其他車輛擋道的情況下由距離停車場入口較近之外側車道
    切至較遠的內側車道？且告訴人說詞又從「被告未打方向燈
    」改為「被告在我超車時才『補打』方向燈」云云，然先不論
    其所述前後不一，按監視器錄影畫面顯示，告訴人之車速極
    快，其從出現在被告車後，到整台機車超過被告之時間不到
    1秒，且依其所言，其在與被告會車時尚需緊急向右邊以圖
    閃避被告車輛，在此情況下是否仍有閒暇注意被告「補打」
    方向燈一事，即有可疑，況且依卷內其他證據資料（包含監
    視器錄影畫面），均無法證明被告並未依交通規則打方向燈
    ，自難僅憑告訴人單方面有瑕疵之指述即遽為「被告未依規
    定打方向燈」此一不利被告之認定。
(三)按汽車行駛至交岔路口、轉彎車應暫停讓直行車先行，道路
    交通安全規則第102條第1項第2款定有明文。本件車禍發生
    時被告欲右轉進入地下停車場，並已向右前方偏行開始右轉
    動作。依上開規定，自當隨時查看照後鏡，注意及禮讓直行
    車先行。案發時現場行駛之車輛僅有被告小客車及告訴人機
    車，且被告既主張事發前有看到告訴人之機車，可認告訴人
    機車並非忽然出現於被告小客車右後方，客觀上被告應能注
    意、禮讓直行車，然被告竟仍持續右轉而使告訴人因閃避被
    告而受有上揭傷害，其對本件車禍發生自有過失，雖無法確
    認被告有無打右轉方向燈。然轉彎車不因已打右轉方向燈，
    就免除注意並禮讓直行車先行之義務，因此難僅依上開辯詞
    ，逕為有利被告之認定。又本件送桃園市政府車輛行車事故
    鑑定會鑑定結果，認被告於夜間行經中央分向限制線路段右
    轉彎，未顯示方向燈光且未讓同向右側直行車先行而為肇事
    主因，告訴人行經該路段超速行駛且未充分注意車前狀況為
    肇事次因，後被告不服鑑定結果，向原審聲請再送桃園市車
    輛行車故鑑定覆議委員會鑑定覆議結果略以：被告右轉彎未
    讓同向右側直行車先行，告訴人超速行駛且未注意車前狀況
    ，同為肇事原因，此有鑑定意見書及鑑定覆議意見書附卷可
    佐（見原審交易卷一第18至20、34至36頁），足認被告對本
    件車禍之發生致告訴人受傷一事，確有過失甚明。被告雖以
    前詞置辯，惟被告在地下停車場入口處雖速度不快，然其於
    告訴人機車經過（即監視器時間00：28：14時）並超越其右
    側時，均未完全停止，仍是處於車頭偏右行駛的狀態，甚至
    在告訴人經過後數秒間尚繼續完成右轉之動作，直至監視器
    畫面00:28:21時止才完全停下等情，此有原審107年10月17
    日、108年10月25日勘驗筆錄及附件在卷可查（見原審交易
    卷一第27頁正反面，原審交易卷二第20、31頁），可見被告
    並未有暫時停車（完全停止，若僅是「減速」則並非停車）
    禮讓告訴人先行的情形，其所辯自不可採。又告訴人於偵查
    中指稱「對方已經停下來準備右轉」云云（見偵字第40頁反
    面），即與上開勘驗結果之客觀事證有違，告訴人顯係誤認
    被告有停車，是被告依據告訴人上開陳詞，辯稱：我有停車
    再開，有讓告訴人直行車云云，即與客觀事證不符，難為有
    利被告之認定。
(四)綜上，本件事證明確，被告犯行堪以認定，應予依法論科。
二、被告行為後，刑法第284條第1項於108年5月29日修正公布，
    並於同年月31日生效施行。修正前刑法284條第1項原規定：
    「因過失傷害人者，處6月以下有期徒刑、拘役或5百元以下
    罰金；致重傷者，處1年以下有期徒刑、拘役或5百元以下罰
    金。」，修正後刑法第284條則規定：「因過失傷害人者，
    處1年以下有期徒刑、拘役或10萬元以下罰金；致重傷者，
    處3年以下有期徒刑、拘役或30萬元以下罰金。」，經比較
    新舊法結果，修正後刑法第284條第1項之過失傷害罪之法定
    構成要件雖未變更，然其法定刑度已較修正前提高，並無較
    有利於被告之情形，依刑法第2條第1項前段規定，自應適用
    行為時即修正前刑法第284條第1項之規定。
三、核被告所為，係犯修正前刑法第284條第1項之過失傷害罪。
    被告於案發後因認本件車禍與之無關，故僅委請社區保全幫
    忙叫救護人後即離開現場等情，此為被告所供承（見偵卷第
    4頁），而警方知悉被告涉犯本案時，被告既不認為自己是
    肇事者，自不符對於未發覺之罪「自首而接受裁判」之情形
    ，自無法適用刑法第62條自首減刑之規定，併此敘明。爰審
    酌被告未讓直行車先行，造成告訴人受有上揭傷害，且因和
    解條件差距過大，迄今未與告訴人達成和解，及被告犯後自
    始至終均否認有過失之犯後態度，併審酌告訴人對車禍發生
    亦與有過失，並參酌被告已婚、育有2未成年子女之生活狀
    況、前無論罪科刊之犯罪紀錄之素行，有本院被告前案紀錄
    表可稽、高職畢業之智識程度等一切情狀，量處拘役52日，
    並諭知易科罰金之折算標準等旨，經核原審認事用法俱無違
    誤，量刑亦稱妥適。被告上訴本院，猶執前開情詞，否認犯
    罪，其所辯不可採，如上述，被告上訴核無理由，應予駁回
    。
據上論斷，應依刑事訴訟法第368條，判決如主文。
本案經檢察官陳淑蓉提起公訴，檢察官孫治遠到庭執行職務。
中    華    民    國    109   年    3     月    10    日
                  刑事第二十一庭審判長法  官  許宗和
                                      法  官  黃玉婷
                                      法  官  黃惠敏
以上正本證明與原本無異。
不得上訴。
                                      書記官  吳錫欽
中    華    民    國    109   年    3     月    11    日